臺灣臺北地方法院民事判決
110年度訴字第2981號
原      告  永豐商業銀行股份有限公司

法定代理人  陳嘉賢  
訴訟代理人  吳政鴻  
            蘇秀娟  
            石文興  
被      告  柳耀麟  
            柳耀碩  
            柳耀昇  
            施柳淑娥
上列當事人間請求代位分割遺產事件，本院於民國110年12月30
日言詞辯論終結，判決如下：
    主  文
被告就被繼承人柳陳冬密所遺如附表一所示之遺產，應按如附表
一「分割方法」欄所示方法予以分割。
訴訟費用由被告依如附表二所示之應繼分比例負擔。
    事實及理由
壹、程序方面
一、原告原起訴請求被告柳耀麟、柳耀碩、柳耀昇就被繼承人所
    遺如本件民事起訴狀附件一所示遺產准予分割，並按「分割
    方法」欄所示方法分割；嗣追加施柳淑娥為被告，並就存款
    帳戶為減縮請求，而變更聲明為：被繼承人柳陳冬密所遺如
    附表一所示之遺產，應按如附表二之「應繼分比例」欄所示
    之比例分割為分別共有及分配，核屬請求之基礎事實同一及
    減縮應受判決事項之聲明，依民事訴訟法第255條第1項但書
    第2、3款之規定，應予准許。
二、本件被告柳耀麟、柳耀碩、柳耀昇、施柳淑娥（下合稱為被
    告，如單指其一則以姓名稱之）均未於言詞辯論期日到場，
    核無民事訴訟法第386條各款所列情形，爰依原告之聲請，
    由其一造辯論而為判決。
貳、實體方面
一、原告主張：原告係被告施柳淑娥之債權人，被告施柳淑娥積
    欠原告新臺幣（下同）1,429,434元及利息未清償，經執行
    後仍未全數獲償，經臺灣高雄地方法院核發108年度司執字
    第99023號債權憑證（下稱系爭債權憑證）。訴外人即被繼
    承人柳陳冬密於民國105年2月8日死亡，遺留如附表一所示
    遺產（下合稱系爭遺產），由被告共同繼承，惟被告施柳淑
    娥怠於行使分割遺產之權利，系爭遺產仍為全體繼承人即被
    告公同共有，致原告無法就被告施柳淑娥所繼承之應繼分取
    償，且被告施柳淑娥已陷於無資力，原告為保全債權，以自
    己名義代位被告施柳淑娥行使請求分割系爭遺產之權利。爰
    依民法第242條、第823條第1項、第824條第1項、第1164條
    規定，提起本件訴訟等語，並聲明：如主文第1項所示。
二、被告均未於言詞辯論期日到場，亦未提出書狀作何聲明或陳
    述。
三、按債務人怠於行使其權利時，債權人因保全債權，得以自己
    之名義，行使其權利，為民法第242條所明定。而債權人得
    予代位債務人行使之權利，並非僅以請求權為限，凡非專屬
    於債務人本身之權利，均得為之。此項代位權行使之範圍，
    就同法第243條但書規定旨趣推之，並不以保存行為為限，
    凡以權利之保存或實行為目的之一切審判上或審判外之行為
    ，諸如假扣押、假處分、聲請強制執行、實行擔保權、催告
    、提起訴訟等，債權人皆得代位行使（最高法院69年台抗字
    第240號判例意旨參照）。經查，原告主張被告施柳淑娥積
    欠伊1,429,434元及利息之債務，並取得臺灣高雄地方法院8
    6年度票字第16346號裁定、臺灣橋頭地方法院108年度司促
    字第10629號支付命令之執行名義，經執行後仍未全數獲償
    而取得系爭債權憑證等情，有系爭債權憑證（見店補卷第41
    至43頁）在卷可稽，堪信為真，足認原告確為被告施柳淑娥
    之債權人。原告另主張訴外人柳陳冬密於105年2月8日死亡
    ，被告為其繼承人且應繼分比例如附表二所示，被告就柳陳
    冬密遺留如附表一之財產乃按如附表二所示應繼分比例為繼
    承，該遺產迄今維持公同共有而未分割，亦有被告戶籍謄本
    、柳陳冬密除戶戶籍謄本及繼承系統表（見司補卷第57、93
    、289頁，見限閱卷之當事人資料）等件在卷可憑，復經本
    院調閱新北市新店地政事務所、苗栗縣苗栗地政事務所之系
    爭土地登記謄本及異動索引、繼承登記資料、財政部國稅局
    柳陳冬密之遺產稅申報書、遺產清冊、高雄銀行函覆如附表
    一編號15帳戶之帳戶資料（見店補卷第75至82、85至286頁
    ，訴字卷第37、73、113頁）等件查核無訛，亦可認為真實
    。準此，被告施柳淑娥積欠原告上開債務，經強制執行後仍
    無力清償，而其所繼承如附表一之財產並無不能分割之情形
    ，卻怠於對其他被告請求分割共有物，致原告無法逕行就該
    等財產受償，是原告主張依民法第242條行使代位權，代位
    被告施柳淑娥訴請其餘被告分割共有物，洵屬有據。
四、次按繼承人有數人時，在分割遺產前，各繼承人對於遺產全
    部為公同共有；繼承人得隨時請求分割遺產，但法律另有規
    定或契約另有訂定者，不在此限。民法第1151條、第1164條
    明定有明文。又遺產之公同共有係以遺產之分割為其終局目
    的，而以公同共有關係為暫時的存在。在公同共有遺產分割
    自由之原則下，民法第1164條規定，繼承人得隨時請求分割
    遺產，該條所稱之「得隨時請求分割」，依同法第829條及
    第830條第1項規定觀之，自應解為包含請求終止公同共有關
    係在內，俾繼承人之公同共有關係歸於消滅而成為分別共有
    ，始不致與同法第829條所定之旨趣相左，庶不失繼承人得
    隨時請求分割遺產之立法本旨，是將遺產之公同共有關係終
    止改為分別共有關係，性質上亦屬分割遺產方法之一（最高
    法院93年度台上字第2609號裁判、95年度台上字第2458號裁
    判意旨參照）。又公同共有物分割之方法，除法律另有規定
    外，準用關於共有物分割之規定，依共有人協定之方法行之
    ；分割之方法不能協議決定，或於協議決定後因消滅時效完
    成經共有人拒絕履行者，法院得因任何共有人之請求，命為
    下列之分配：一、以原物分配於各共有人。但各共有人均受
    原物之分配顯有困難者，得將原物分配於部分共有人。二、
    原物分配顯有困難時，得變賣共有物，以價金分配於各共有
    人；或以原物之一部分分配於各共有人，他部分變賣，以價
    金分配於各共有人，民法第830條第2項、第824條第1項及第
    2項分別定有明文。再分割之方法，固可由法院自由裁量，
    不受共有人主張之拘束，但仍應斟酌當事人之聲明，共有物
    之性質、經濟效用及全體共有人利益等，公平裁量。經查：
    ㈠關於如附表一編號1至14號所示之土地（下稱系爭土地）之
    權利部分，被告均未就分割方式表示意見，而系爭土地之權
    利範圍各如附表一所載，且如附表一編號14之土地位於山坡
    地保育區，故本院審酌系爭土地之面積、財產性質、繼承人
    之意願、全體共有人利益暨系爭土地使用情形，認將公同共
    有改為分別共有之關係，不損及各繼承人之利益，被告對於
    所分得之應有部分得單獨自由處分，而能維持經濟效用，故
    認由被告按如附表二所示應繼分比例，分割為分別共有為適
    當。㈡關於如附表一編號15號所示系爭存款，本院斟酌其性
    質上得原物分割，故按如附表二之應繼分比例分配予被告，
    應屬適當。
五、綜上所述，原告依民法第242條、第1164條規定，代位請求
    就被告之被繼承人所遺如附表一所示之遺產為分割、分配，
    為有理由，應予准許，並應依如附表一「分割方法」欄所示
    之分割方法予以分割、分配。
六、本件事證已臻明確，原告其餘攻擊防禦方法及證據，核與判
    決結果不生影響，爰不一一論列，併此敘明。
七、訴訟費用負擔之依據：民事訴訟法第78條、第85條第1項本
    文。　　
中　　華　　民　　國　　111 　年　　1 　　月　　14　　日
                  民事第六庭    法　官　劉宇霖
以上正本係照原本作成。
如對本判決上訴，須於判決送達後20日內向本院提出上訴狀。如
委任律師提起上訴者，應一併繳納上訴審裁判費。
中　　華　　民　　國　　111 　年　　1 　　月　　14　　日
                                書記官　洪仕萱
附表一：              
編號 種類 被告之被繼承人柳陳冬密所遺遺產  分割方法 1 土地 新北市○○區○○○段○○○○段0000地號（面積1,241平方公尺，權利範圍1/10） 按如附表二「應繼分比例」欄所示之比例分割為分別共有。 2 土地 新北市○○區○○○段○○○○段0000地號（面積78平方公尺，權利範圍1/10）  3 土地 新北市○○區○○○段○○○○段0000地號（面積364平方公尺，權利範圍1/10）  4 土地 新北市○○區○○○段○○○○段0000地號（面積301平方公尺，權利範圍1/10）  5 土地 新北市○○區○○○段○○○○段00地號（面積2,037平方公尺，權利範圍1/10）  6 土地 新北市○○區○○○段○○○○段0000地號（面積669平方公尺，權利範圍1/10）  7 土地 新北市○○區○○○段○○○○段0000地號（面積364平方公尺，權利範圍1/10）  8 土地 新北市○○區○○○段○○○○段0000地號（面積242平方公尺，權利範圍1/10）  9 土地 新北市○○區○○○段○○○○段0000地號（面積2,735平方公尺，權利範圍1/10）  10 土地 新北市○○區○○○段○○○○段0000地號（面積970平方公尺，權利範圍1/10）  11 土地 新北市○○區○○○段○○○○段0000地號（面積1,920平方公尺，權利範圍1/10）  12 土地 新北市○○區○○○段○○○○段0000地號（面積475平方公尺，權利範圍1/10）  13 土地 新北市○○區○○○段○○○○段0000地號（面積102平方公尺，權利範圍1/10）  14 土地 苗栗縣○○鄉○○段000000地號（面積129,114平方公尺，權利範圍1000/129114）  15 存款 高雄銀行活期儲蓄存款新臺幣850元（帳戶號碼：000000000000號） 按如附表二「應繼分比例」欄所示之比例分配。 

附表二：
編號 繼承人 應繼分比例 1 施柳淑娥 1/4  2 施耀麟 1/4    3 施耀碩 1/4  4 施耀昇 1/4